【裁判字號】    89,台上,339
【裁判日期】    890120
【裁判案由】    違反水土保持法
【裁判全文】
最高法院刑事判決                                八十九年度台上字第三三九號
    上訴人  台灣高等法院台南分院檢察署檢察官
    被  告  甲○○
右上訴人因被告違反水土保持法案件，不服台灣高等法院台南分院中華民國八十六年
十一月四日第二審判決（八十六年度上訴字第一五九一號，起訴案號：台灣嘉義地方
法院檢察署八十六年度偵字第七九○號），提起上訴，本院判決如左：
    主  文
上訴駁回。
    理  由
本件原判決以公訴意旨略以：嘉義縣阿里山鄉○○段一二七號山坡地係山胞保留地，
且限供林業使用。被告甲○○係該土地地上權人安翠娥之子，竟於民國七十五年四月
間，擅將該山坡地上之林木挖除，並改種淺根無涵水功能之檳榔樹，且於種植期間又
未依水土保持技術規範實施水土保持之處理與維護，嗣於八十五年七月三十一日賀伯
颱風過境帶來大量雨水，於當晚沖毀該檳榔園，致大量土石往下衝至一二九線公路上
，其坍方面積如起訴書附圖所示約三百四十平方公尺，業已阻塞道路，妨害交通往來
之安全，若當時適有人車經過，必生傷亡之結果，致生公共危險，因認被告涉有違反
山坡地保育利用條例第三十五條第三項、違反水土保持法第三十二條第一項之罪嫌等
語。惟訊據被告矢口否認有上揭犯行，並稱：系爭土地原種麻竹，伊並無將之挖起，
僅於七十五年四月間另在旁加種檳榔，係一二九號公路彎處土質不好，所以受大雨沖
刷始有土石流至公路上等語。經查：違反（修正前）山坡地保育利用條例第三十五條
第三項之罪，係以行為人違反該條例第三十條第一項（此條文已於八十七年一月七日
經修正公布刪除）規定，為其犯罪構成要件。而依該條項當時之規定內容，僅在規範
非農業使用之建築整地等行為而已。本件系爭土地地目屬「林」，為被告向阿里山鄉
公所承租，有租地造林契約書附卷可稽。被告所為種植檳榔顯係農業使用該地之行為
，非在修正前山坡地保育利用條例第三十條第一項之規範範圍內。縱認其確有「超限
利用」或「未依主管機關所規定期限或標準實施水土保持或維護」之情事，僅係有無
違反修正前山地保育利用條例第二十五條第一項或第十二條第一項規定，而得科罰鍰
之問題而已，其性質屬行政罰，要難依同條例第三十五條第三項規定科以刑責。又水
土保持法係八十三年五月二十七日始經公布施行，並於同年十月二十一日修正公布施
行，，而依公訴意旨所載被告墾殖檳榔樹之時間，係在七十五年四月間，當時被告母
親安翠娥雖然尚未取得該筆土地之永久地上權，但當時亦無違反水土保持法之處罰規
定存在，自不得於被告行為後，因為公布施行有水土保持法之規定，而予追溯處罰被
告於七十五年四月間所為擅自墾殖檳榔樹之行為。又被告使用系爭土地係向阿里山鄉
公所承租，嗣水土保持法雖於八十三年五月二十七日公佈施行，但該筆土地既由被告
母親安翠娥於八十三年六月二十七日登記取得永久地上權，此有該筆土地之土地登記
簿謄本一份在卷可稽，並經原審當庭核對被告身分證之記載無訛，則被告於其母親安
翠娥取得該筆土地之永久地上權之後，亦顯無可能有「未經同意擅自」墾殖、占用或
從事水土保持法第八條第二款至第五款之開發、經營或使用等行為發生，此外，又查
無其他積極證據，足認被告於水土保持法公佈施行後，其母取得該筆土地地上權之前
，另有其他「未經同意擅自」墾殖、占用或從事開發、經營或使用等積極行為，自難
認被告有此部分違反水土保持法第三十二條第一項之犯行。縱使被告嗣於檳榔樹之種
植期間內，曾有「山坡地超限利用，或未依規定使用土地或未依水土保持技術規範實
施水土保持之處理或維護」之情事，亦僅係有無違反水土保持法第二十二條第一項規
定之情事，而得由縣市主管機關會同有關機關通知水土保持義務人限期改正，屆期不
改正或實施不合水土保持技術規範者，由原管理機關收回地上權之行政處罰問題而已
，並不構成犯罪。況查無實據足證上開土石塌陷係被告之行為所造成，要難認被告所
為係屬違反水土保持法第三十二條第一項之犯罪行為，自屬不能證明被告犯罪。因而
認第一審判決諭知被告無罪，為無不合，予以維持，駁回檢察官在第二審之上訴，經
核於法尚無違誤。按公訴意旨所指被告於七十五年四月間，擅將山坡地上之林木挖除
，並改種淺根無涵水功能之檳榔樹之事實，當時尚未公布施行水土保持法，不得於公
布施行水土保持法後，追溯處罰其行為，且查無證據足資證明上開土石塌陷係被告之
行為所造成，原判決就此已說明甚詳，檢察官上訴意旨猶執水土保持法之立法目的及
相關規定，指摘原判決諭知被告無罪為違法，難認有理由，應予駁回。
據上論結，應依刑事訴訟法第三百九十六條第一項，判決如主文。
中      華      民      國    八十九    年      一      月     二十     日
                              最高法院刑事第十一庭
                                  審判長法官  莊  登  照
                                        法官  洪  明  輝
                                        法官  蔡  清  遊
                                        法官  黃  一  鑫
                                        法官  林  秀  夫
      右正本證明與原本無異
                                              書  記  官
中      華      民      國    八十九    年      一      月    二十七    日


司法院資訊處製作；財團法人民間司法改革基金會備份。
